【裁判字號】    99,家聲,57
【裁判日期】    990527
【裁判案由】    給付生活費
【裁判全文】
臺灣彰化地方法院民事裁定              99年度家聲字第57號
聲  請  人  乙○○
相  對  人  甲○○
上列當事人間聲請給付生活費事件，本院裁定如下：
    主  文
相對人甲○○應給付原告新台幣肆拾萬玖仟玖佰肆拾肆元。
相對人甲○○應自民國九十九年一月一日起至聲請人生存期間內
止，按月於每月一日前給付聲請人新台幣肆仟柒佰壹拾貳元。
聲請人其餘之聲請駁回。
聲請程序費用新台幣壹萬零玖佰元由相對人負擔百分之四十一，
餘由聲請人負擔。
    事實及理由
壹、程序方面：聲請人原於修法前提起給付生活費之訴，本院依
    民事訴訟法第一條第一項規定而有管轄權，後因法律修正，
    該類事件應適用非訟程序，並由受扶養權利人住所地或居所
    地之法院管轄，惟依民事訴訟法第二十七條及非訟事件法第
    八條規定，定法院之管轄以起訴、聲請或開始處理時為準，
    故本院對於本件聲請確有管轄權無誤，合先敘明。
貳：實體方面：
一、本件聲請人聲請略以：
（一）聲請人乙○○為相對人之母親，聲請人共育有三子一女，
      現聲請人高齡七十五歲已無謀生能力且身體患有糖尿病併
      發症，造成視力模糊及重聽，聲請人常年患有疾病，另三
      名子女已無法負擔聲請人之醫療及生活費，又長子林家玄
      領有殘障手冊且為高雄市政府社會局列冊之低收入戶，熟
      知相對人約從民國（下同）83年起即對聲請人不聞不問，
      且從未扶養聲請人，期間高雄市政府曾對相對人連繫，惟
      相對人亦置之不理，為此，聲請人爰依法請求相對人應給
      付聲請人從90年9月起至98年12月止生活費共計新台幣（
      下同）100萬元整及從99年1月起每月扶養生活費1萬元整
      以維聲請人生活所需、訴訟費用由被告負擔等語，並提出
      戶口名簿影本、戶籍謄本五件、聲請人之身心殘障手冊、
      低收入戶證明及親屬系統表為證。
（二）對相對人抗辯之陳述：相對人十幾年沒有回來，聲請人很
      生氣，父親生前也說不承認他。他結婚後就搬到彰化，相
      對人說他的店燒掉，聲請人說被告是回去跟她要房契借錢
      。相對人說與隔壁鄰居有聯絡，為何隔壁鄰居沒有跟相對
      人講父母親怎麼樣。相對人從第二個小孩出生就搬到彰化
      ，之後就沒有付錢，調解時相對人說他女兒已十幾歲了，
      可見相對人有多久沒有給過父母親錢。兄弟之間相對人最
      會賺錢，且讀書最高，但十幾年來不聞不問，並打電話回
      來騷擾。
二、相對人則以：
（一）於83年農曆7月，家中拆屋整修，因相對人從事土木工作
      ，亦參與其中，84年農曆過年完工，期間工程款由相對人
      前後支付約150萬元，每月給父母親各5000元生活費，84
      年間因相對人在屏東收養一子，並經常帶子返家給父母親
      看。同年5月間，相對人向父母親告知欲返家居住，惟母
      親說房子住不下，相對人只好在鳳山租屋，後85年7月老
      婆懷孕，並於86年4月22日產下一女，因租屋金及生活開
      銷大，經濟無法負荷，遂與父母親商量每月生活費用將為
      3000元，父親同意，但母親卻不滿，相對人為此只好搬到
      彰化租屋，並於88年再有一子，每月還是給父母親3000
      元生活費用，直至91年9月27日晚上相對人住處發生大火
      ，一家5口死裡逃生，相對人欲返回鼓山家中居住，卻遭
      母親趕出門，並要相對人以後不要再回家找他們，心痛之
      餘只好再返回彰化，連父親往生一事亦未告知。然前述事
      件均已過去，相對人身為子女，理因盡孝道，故希望在經
      濟範圍內按每月給予聲請人合理之生活費用。
（二）聲請人所言不實，83年7月時房子開始蓋，一直到84年完
      成，伊都有出錢，直到搬到彰化這段期間，87年搬到彰化
      是有原因的，那時伊壹個月給伊父母親各五千元，因為伊
      要養兩個小孩，負擔很重，後來就跟伊母親說，壹個月給
      三千元，當時在外面租房子，壹個月壹萬五千元，當時伊
      娶的太太是離過婚的，小孩也是領養的。只好搬到外面，
      當時伊母親住的是自己的房子，91年9月27日伊的店火災
      ，才沒有給他們錢，並非九十年開始就沒有給他們，因為
      伊的店燒了，也沒有辦法給錢。現在這幾年伊就沒有再繳
      錢，他們也叫伊不要回來，店燒了，什麼也沒有，父親過
      世時也沒跟伊講，訃文也沒有伊。母親名下還有一棟房子
      ，還有其他兄弟姊妹，調解時候也答應壹個月五千元，可
      是聲請人不同意，要求壹佰萬元，伊確實有困難。
（三）對於財產所得無意見，但伊沒有打電話回去騷擾。
三、按直系血親相互間互負扶養之義務，受扶養權利者，以不能
    維持生活而無謀生能力者為限。前項無謀生能力之限制，於
    直系血親尊親屬不適用之。民法第1114條第1款、第1117 條
    分別定有明文。所謂不能維持生活，係指不能以自己之財產
    及勞力所得以維持自己之生活而言。所謂無謀生能力，並不
    專指無工作能力者而言，雖有工作能力而不能期待其工作（
    如因病不能工作、因照顧幼兒而無法工作等），或因社會經
    濟情形失業，雖已盡相當之能事，仍不能覓得職業者，亦非
    無受扶養之權利，至扶養權利人對於其不能維持生活而無謀
    生能力之原因是否有過失，則可不問。又按扶養之程度，應
    按受扶養權利者之需要，與負扶養義務者之經濟能力及身分
    定之；負扶養義務者有數人，而其親等同一時，應各依其經
    濟能力分擔義務，民法第1119條、第1115條第3項分別定有
    明文。所謂需要，應係指一個人生活之全部需求而言，舉凡
    衣食住行之費用、醫療費用、休閒娛樂費等，均包括在內。
    所謂扶養程度又分生活保持義務及生活扶助義務，前者，為
    父母子女、夫妻間之扶養義務，此義務為父母子女或夫妻身
    分關係之本質的要素之一，保持對方即係保持自己。而後者
    ，例如兄弟姐妹間之扶養義務，此義務係為偶然之例外現象
    ，為親屬之補助的要素之一，須因一方有特殊情形不能維持
    生活者，他方始負扶助之義務。子女對於父母之扶養義務，
    既係生活保持義務，自無須斟酌扶養義務者之給付能力，身
    為扶養義務者之子女雖無餘力，亦須犧牲自己而扶養父母。
四、本件聲請人主張其共育有四名子女林家玄、林家乾、林金葉
    及相對人甲○○，均已成年，相對人甲○○為之親生子女之
    一，聲請人係相對人甲○○之直系血親尊親屬之事實，業據
    聲請人提出親屬系統表及兩造之戶籍謄本等件為證，並為相
    對人所不爭執，堪信為真實。又相對人高齡七十五歲已無謀
    生能力且身體患有糖尿病併發症，聲請人常年患有疾病，另
    三名子女已無法負擔聲請人之醫療及生活費，相對人從83年
    起即對聲請人不聞不問，顯未盡其對原告盡扶養義務之責，
    此據原告陳明在卷，並有所提之戶口名簿影本、戶籍謄本五
    件、聲請人之身心殘障手冊、低收入戶證明及親屬系統表為
    憑，而相對人對此亦不爭執，惟辯稱伊於91年9月27日因房
    屋火災，才未給聲請人錢，並非從90年間就沒給，且相對人
    欲返家居住，是聲請人拒絕並要求伊不要再回家找聲請人，
    伊請求在經濟範圍內願意每月給予合理的生活費用等語，足
    見聲請人顯有不能以自己之財產及勞力所得以維持自己生活
    之情，其請求相對人負擔扶養義務，應屬有理。而依民法第
    1119條之規定，扶養之程度，應按受扶養權利者之需要，與
    負扶養義務者之經濟能力及身分定之。另依上開規定，聲請
    人雖據以主張其每月需10,000元之扶養費，相對人即應自90
    年9月至98年12月止按月負擔給付聲請人10,000元，共計1
    百萬元，且自99年1月起按月支付聲請人生活費1萬元云云，
    惟兩造對於扶養費之給付，既存有爭議，不能協議，依民法
    第1120條但書規定，自應由本院定之，仍應由本院調查相關
    事證後，依聲請人實際需要及相對人經濟能力及身分所得負
    擔之範圍，而為適當之裁判。
五、本院審酌聲請人現有四名子女即相對人及林家玄、林家乾、
    林金葉等人，復調閱相對人91年至97年度所得及財產資料，
    且衡量相對人之稅務電子閘門財產所得調件明細表、最近八
    年報稅紀錄，就其記錄所載除91年相對人所得為280,323元
    外，其餘各年度所得至今均未逾70,000元，是相對人辯稱其
    等經濟能力不佳，應屬真實。惟依前所述，子女對於父母之
    扶養義務，係屬「生活保持義務」，身為扶養義務者之子女
    雖無餘力，亦須犧牲自己而扶養父母。故認由相對人及聲請
    人之三名子女應分擔聲請人之扶養費之比例各四分之一，較
    為公平合理。又聲請人現年75歲，年老多病，無謀生能力，
    業見前述，參酌公眾週知之中低收入老人生活津貼及低收入
    戶生活補助標準，復依行政院主計處發布之98年度高雄市地
    區之平均每人每月消費支出為18,848元為標準，再衡以相對
    人前開經濟能力，依目前社會經濟狀況與一般國民生活水準
    ，認聲請人每月生活所需之扶養費應以18,848元為適當。
六、又依前所認，由相對人及聲請人三名子女林家玄、林家乾、
    林金葉等人各依前開比例分擔，是相對人及林家玄、林家乾
    、林金葉，每人每月應分擔聲請人之扶養費為4,712元；至
    於聲請人主張相對人自90年9月即未給付生活費一節，惟相
    對人自承係於91年9月27日起始未給予生活費用，並非90年
    起等語，而聲請人對此並未提出相關事證以圓其主張，堪認
    相對人所辯之詞足可採信，故本院僅就相對人所自認於91年
    10 月起始未給付聲請人生活費予以計算，是自91年10月1日
    至98年12月31日止，共計87個月。從而，聲請人依民法第
    1114條第1款之規定，請求：(1)相對人應給付聲請人自91年
    10月1日起至98年12月30日止共87個月之扶養費，是相對人
    應給付聲請人409,944元【4,712元×87月=409,944元】；(2)
    及相對人自99年1月1日起至聲請人生存期間止，按月於每月
    1 日前給付聲請人4,712元，均為有理由，應予准許。逾此
    範圍部分，為無理由，應予駁回。
七、依非訟事件法第二十一條第二項、民事訴訟法第七十九條，
    裁定如主文。
中    華    民    國    99    年    5     月    27    日
                        臺灣彰化地方法院家事法庭
                              法    官  謝仁棠
以上正本係照原本作成
如對本裁定抗告，須於裁定送達後10日之不變期間內，向本院提
出抗告狀，並繳納抗告費新臺幣1,000 元
中    華    民    國    99    年    5     月    27    日
                              書記官    陳瑤芳

司法院資訊處製作；財團法人民間司法改革基金會備份。
